ACORDAO-COMPLETO-2530883

ACÓRDÃO 3152/2022 ATA 20/2022 - SEGUNDA CÂMARA

VISTOS, relatados e discutidos estes autos de aposentadoria deferida pela Universidade Federal do Rio Grande do Norte (UFRN) em favor de Eugênia Enedina de Araújo;
ACORDAM os Ministros do Tribunal de Contas da União, reunidos em Sessão da 2ª Câmara, nos termos do art. 71, III e IX, da Constituição de 1988 e dos arts. 1º, V, 39, II, e 45 da Lei nº 8.443, de 1992, além dos arts. 260, § 1º, e 262, § 2º, do RITCU, ante as razões expostas pelo Relator, em:
9.1. assinalar a legalidade do ato inicial de aposentadoria em favor de Eugênia Enedina de Araújo (à Peça 3 sob o n.º 45557/2019) , concedendo-lhe o respectivo registro, em sintonia com o art. 260, § 4º, do RITCU;
9.2. determinar que, no prazo de 15 (quinze) dias contados da notificação desta deliberação, a Universidade Federal do Rio Grande do Norte dê ciência desta deliberação à interessada indicada pelo item 9.1 deste Acórdão;
9.3. enviar a cópia do presente Acórdão, com o Relatório e a Proposta de Deliberação, à Universidade Federal do Rio Grande do Norte, para ciência, informando que ela deve atentar para a necessidade de manter, nos proventos da referida interessada, a exclusão das parcelas provenientes de decisões judiciais como "10288 - DECISAO JUDICIAL N TRAN JUG AT (Decisão judicial - Outros) - R$ 729,90" e "15277 - DECISAO JUDICIAL TRAN JUG AT. (Decisão judicial - Outros) - R$ 658,76"; e
9.4. promover o arquivamento do presente processo.

Aposentadoria deferida pela Universidade Federal do Rio Grande do Norte (UFRN).

Segunda Câmara

3. Interessada: Eugênia Enedina de Araújo (CPF XXX.789.524-XX).

13.1. Ministros presentes: Aroldo Cedraz (na Presidência) e Antonio Anastasia.
13.2. Ministro-Substituto convocado: Marcos Bemquerer Costa.
13.3. Ministro-Substituto presente: André Luís de Carvalho (Relator).

ANDRÉ DE CARVALHO

Trata-se de aposentadoria deferida pela Universidade Federal do Rio Grande do Norte (UFRN) em favor de Eugênia Enedina de Araújo.
2.	Após a análise final do feito, a Auditora Federal Tânia Mara Leite da Silva lançou o seu parecer conclusivo à Peça 5, com a anuência, por delegação de competência, do diretor da Sefip (Peça 6) , nos seguintes termos:
	" (...) 3. Os procedimentos para exame, apreciação e registro de atos de pessoal encontram-se estabelecidos na Instrução Normativa TCU 78/2018 e na Resolução TCU 206/2007. Essas normas dispõem que os atos de pessoal disponibilizados por meio do e-Pessoal devem ser submetidos previamente a críticas automatizadas, com base em parâmetros predefinidos.
	4.	As críticas das informações cadastradas na etapa de coleta do ato foram elaboradas e validadas levando-se em conta as peculiaridades de cada ato. Os itens verificados nessa etapa são inerentes a dados cadastrais, fundamentos legais, mapa de tempo, ficha financeira, assim como eventuais ocorrências de acumulação. Trata-se de verificações abrangentes, minuciosas e precisas e sem a necessidade de ação humana e, portanto, menos suscetível a falhas. As críticas aplicadas estão discriminadas no sistema, no Menu e-Pessoal, opção 'Crítica', que podem ser acessadas mediante concessão de perfil específico a servidores do TCU responsáveis pela análise.
	5.	Além das críticas automatizadas, há verificação humana adicional no caso de haver alertas do sistema ou informações não formatadas, como esclarecimentos do gestor ou do controle interno.  
	6.	As críticas também consideram os registros do Sistema Integrado de Administração de Recursos Humanos (Siape) . O Siape disponibiliza informações atualizadas sobre as parcelas que integram os proventos, diferentemente, portanto, do e-Pessoal, que informa as parcelas no momento do registro do ato. 
	7.	Essa confrontação com o Siape fornece uma visão atual e verdadeira da situação, o que permite descaracterizar irregularidades e inconsistências que, embora constantes do e-Pessoal, já foram corrigidas.
	8.	As verificações detectadas no ato encontram-se discriminadas na aba de pendências do ato no sistema e-Pessoal, bem como no espelho do ato contemplado por esta instrução.
	Exame das Constatações
	9.	Ato: 45557/2019 - Inicial - Interessado: Eugênia Enedina de Araújo 
	9.1. Parecer do Controle Interno: considerar o ato Legal com esclarecimentos. Justificativa: Manutenção da rubrica de HORA-EXTRA JUDICIAL não obstante entendimento do TCU de que tal parcela é uma vantagem própria do regime celetista e, por isso, incompatível com o regime estatutário da Lei n.º 8.112/1990, apenas admissível, se necessária para assegurar, imediatamente após a transposição ao RJU, ocorrida em 1º/1/1991, a irredutibilidade da remuneração, sob a forma de Vantagem Pessoal Nominalmente Identificada VPNI e paulatinamente compensada nos aumentos subsequentes conferidos ao funcionalismo, até seu completo desaparecimento. 
	9.2. Constatações e análises: 
	9.2.1. O Controle interno emitiu parecer pela legalidade com esclarecimentos.
	a.	Justificativa do Gestor de Pessoal: Não há. Verificação efetuada no âmbito do TCU.
	b.	Análise do Controle Interno:  Não há. Verificação efetuada no âmbito do TCU.
	c.	Análise da Equipe Técnica: Legal
	Os esclarecimentos apontados pelo Controle Interno são irrelevantes para a análise da legalidade do ato ou já foram analisados em crítica específica do e-Pessoal.
	9.2.2. Houve o registro de pelo menos uma rubrica com 'Denominação para análise pelo TCU = Decisão judicial (10288 - DECISAO JUDICIAL N TRAN JUG AT (Decisão judicial - Outros) - R$ 729,90) .
	a.	Justificativa do Gestor de Pessoal: Não há. Verificação efetuada no âmbito do TCU.
	b.	Análise do Controle Interno: Não há. Verificação efetuada no âmbito do TCU.
	c.	Análise da Equipe Técnica: Legal
	Trata-se de rubrica referente ao pagamento de Hora Extra. O entendimento do TCU, balizado pela Decisão 100/2002-TCU-2ª Câmara, de relatoria do Ministro Benjamin Zymler, é pacífico no sentido de que a incorporação de horas extras à remuneração do servidor que passou de celetista a estatutário encontra óbice intransponível na ausência de previsão legal. No entanto, em consulta ao contracheque atual, a rubrica não faz mais parte dos proventos da interessada.
	9.2.3. Houve o registro de pelo menos uma rubrica com 'Denominação para análise pelo TCU = Decisão judicial (15277 - DECISAO JUDICIAL TRAN JUG AT. (Decisão judicial - Outros) - R$ 658,76) .
	a.	Justificativa do Gestor de Pessoal: Não há. Verificação efetuada no âmbito do TCU.
	b.	Análise do Controle Interno:  Não há. Verificação efetuada no âmbito do TCU.
	c.	Análise da Equipe Técnica: Ilegal
	Trata-se de rubrica referente ao pagamento de Hora Extra. O entendimento do TCU, balizado pela Decisão 100/2002-TCU-2ª Câmara, de relatoria do Ministro Benjamin Zymler, é pacífico no sentido de que a incorporação de horas extras à remuneração do servidor que passou de celetista a estatutário encontra óbice intransponível na ausência de previsão legal. O quadro resumo de ocorrências e, quando for o caso, o detalhamento da norma legal e da jurisprudência para as inconsistências acima elencadas encontra-se no anexo II dessa instrução. 
	9.3. Encaminhamento do ato: 
	9.3.1. Considerar ilegal e negar o registro do ato de Eugênia Enedina de Araújo. 
	Conclusão
	10. A abrangência e a profundidade das verificações levadas a efeito fundamentam convicção de que o ato 45557/2019 pode ser apreciado pela ilegalidade, em razão de terem sido encontradas irregularidades no ato, de acordo com o item Exame das Constatações desta instrução.
	Proposta de encaminhamento
	11. Ante o exposto, com fundamento no art. 71, inciso III, da Constituição Federal, no art. 1º, inciso V, e art. 39, incisos I e II, da Lei 8.443/1992, no art. 260 do Regimento Interno do Tribunal de Contas da União, propõe-se: 
	11.1. Considerar ilegal e negar o registro do ato inicial de Eugênia Enedina de Araújo;
	11.2. Determinar à Unidade Jurisdicionada que:
	11.2.1 emita novo ato, livre da irregularidade ora apontada em substituição ao ato constante do presente processo, submetendo-o à nova apreciação por este Tribunal, na forma do artigo 260, caput, também do Regimento;
	11.2.2 informe o teor do acórdão que vier a ser prolatado, encaminhando ao TCU, no prazo de trinta dias, comprovante da data de ciência da interessada, nos termos do art. 4º, § 3º, da Resolução TCU 170/2004;
	11.2.3 faça cessar todo e qualquer pagamento relativo ao ato impugnado, no prazo máximo de quinze dias, contados da ciência da decisão deste Tribunal, sob pena de ressarcimento das quantias pagas após essa data pelo responsável;
	11.2.4 dê ciência, no prazo de quinze dias, contados da notificação, do inteiro teor desta deliberação à interessada, alertando-a de que o efeito suspensivo proveniente da interposição de eventuais recursos junto ao TCU não a exime da devolução dos valores percebidos indevidamente, caso o recurso não seja provido;
	11.2.5 dispense a devolução dos valores indevidamente recebidos de boa-fé até a data da ciência do órgão/entidade, do acórdão que vier a ser proferido, com base no Enunciado 106 da Súmula da Jurisprudência do TCU."
3.	Enfim, por intermédio do Exmo. Sr. Procurador Sérgio Ricardo Costa Caribé, o MPTCU anuiu, em cota singela (Peça 7) , à aludida proposta da unidade técnica.
É o Relatório.

não há.

Procurador Sérgio Ricardo Costa Caribé.

APOSENTADORIA. PAGAMENTO DE HORA EXTRA SEM O DEVIDO AMPARO LEGAL. EVENTUALIDADE NA INDEVIDA VANTAGEM INCOMPATÍVEL COM O REGIME ESTATUTÁRIO. PARCELA JÁ EXCLUÍDA NOS PROVENTOS DA INTERESSADA. LEGALIDADE. REGISTRO. COMUNICAÇÕES.

APOSENTADORIA (APOS)

Secretaria de Fiscalização de Integridade de Atos e Pagamentos de Pessoal e de Benefícios Sociais (Sefip).

Trata-se de aposentadoria deferida pela Universidade Federal do Rio Grande do Norte (UFRN) sob as seguintes condições:
	Peça
	Beneficiária
	Número de Controle
	Data de Nascimento
	Tipo de Ato e de Aposentadoria
	Vigência
	Enviado ao TCU

	3
	Eugênia Enedina de Araújo
	45557/2019
	22/4/1958
	Inicial - Aposentadoria Voluntária
	5/2/2019
	17/6/2019

2.	Como visto, a referida aposentadoria seria voluntária com os proventos integrais calculados pela última remuneração do correspondente cargo, nos termos do art. 3º da EC n.º 47, de 2005.
3.	A Sefip detectou, contudo, o indevido pagamento da rubrica como "15277 - DECISAO JUDICIAL TRAN JUG AT. (Decisão judicial - Outros) - R$ 658,76" diante do inadequado pagamento da parcela como "horas extras" em dissonância, aí, com a jurisprudência fixada pelo TCU a partir, por exemplo, da Decisão 100/2002 proferida pela 2ª Câmara do TCU sob a relatoria do Ministro Benjamin Zymler.
4.	Por esse prisma, após a análise final do feito, a Sefip pugnou pela ilegalidade do aludido ato de aposentadoria; tendo o MPTCU anuído a essa proposta.
5.	O TCU deve pedir licença, contudo, para discordar do parecer da unidade técnica, no presente momento, diante da atual exclusão da referida parcela judicial nos proventos da interessada.
6.	Ao discorrer sobre a referida rubrica judicial, a Sefip destacou que, após a promulgação da Lei n.º 8.112, de 1990, instituindo o regime jurídico do servidor estatutário federal, não seria admitida a transposição de benefícios e vantagens trabalhistas incompatíveis com o correspondente regime estatutário, nos termos do art. 243 dessa lei, tendo a Súmula n.º 241 do TCU esclarecido essa situação pela seguinte premissa: "As vantagens e gratificações incompatíveis com o Regime Jurídico Único, instituído pela Lei nº 8.112, de 11/12/1990, não se incorporam aos proventos nem à remuneração de servidor cujo emprego, regido até então pela legislação trabalhista, foi transformado em cargo público por força do art. 243 do citado diploma legal."
7.	A aludida Súmula n.º 241 do TCU estaria, aliás, em consonância com o entendimento firmado pelo Supremo Tribunal Federal a partir do Mandado de Segurança n.º 22.455-DF, quando o emérito Ministro do STF Néri da Silveira fez registrar a seguinte premissa jurídica:
" (...) EMENTA: Mandado de segurança contra ato imputado ao Presidente do Tribunal de Contas da União. Ato administrativo que determinou a suspensão de pagamento de horas extras incorporadas aos salários dos impetrantes, por decisão do TCU.
2. Entendimento assente no Tribunal de Contas deflui da aplicação de preceitos atinentes à limitação que as normas administrativas impõem à incidência da legislação trabalhista sobre os servidores públicos regidos pela CLT, à época em que tal situação podia configurar-se.
3. Entendimento no sentido de que não é possível a coexistência das vantagens dos dois regimes funcionais. Ao ensejo da transferência do impetrante para o sistema estatutário, ut Lei nº 8.112/90, há de ter o regime próprio desta Lei, ressalvada, tão só, a irredutibilidade dos salários.
4. Mandado de segurança indeferido."
8.	Contudo, a despeito de restar configurada a eventual ilegalidade na correspondente parcela como "horas extras", a referida parcela judicial já teria sido atualmente excluída nos proventos da interessada, como atestaria a cópia do contracheque para dezembro de 2021 (Peça 5, p. 4) , merecendo ser, então, aplicado o art. 260, § 4º, do RITCU, no seguinte sentido: " (...) § 4º Os atos que, a despeito de apresentarem algum tipo de inconsistência em sua versão submetida ao exame do Tribunal, não estiverem dando ensejo, no momento de sua apreciação, a pagamentos irregulares, serão considerados legais, para fins de registro, devendo ser consignada no julgamento a ressalva em relação à falha que deixou de existir".
9.	Não por acaso, ao discorrer sobre o indevido pagamento da rubrica como "10288 - DECISAO JUDICIAL N TRAN JUG AT (Decisão judicial - Outros) - R$ 729,90", cuidando aí também do pagamento de hora extra, a unidade técnica já teria assinalado a legalidade dessa parcela, já que, em consulta ao aludido contracheque, a aludida rubrica não mais integraria os proventos da interessada.
10.	O TCU deve assinalar a legalidade, portanto, da aludida aposentadoria em favor de Eugênia Enedina de Araújo, concedendo-lhe o respectivo registro.
Ante o exposto, pugno pela prolação do Acórdão ora submetido a este Colegiado.
TCU, Sala das Sessões, em 21 de junho de 2022.
Ministro-Substituto ANDRÉ LUÍS DE CARVALHO 
Relator